Lista 02 - Métodos Computacionais

KLAYVER XIMENES CARMO - 427651


=-=-=-=-=-= QUESTÃO 01 =-=-=-=-=-=

```{r}
#install.packages("PNADcIBGE")
#install.packages("survey")
#install.packages("dplyr")
#install.packages("readxl")
#install.packages("rgl")

library(PNADcIBGE)
library(survey)
library(dplyr)
library(readxl)
library(rgl)
```

```{r}
variaveis_selecionadasPNAD <- c("UF", "V2007", "V2009", "VD4001", "VD4002", "VD4020","VD4009","VD4016","VD4020")

dadosPNADc2023.1 <- get_pnadc(year = 2023, quarter = 1, vars = variaveis_selecionadasPNAD)

dados2023_1 <- dadosPNADc2023.1$variables
```

a) Percentual de pessoas ocupadas por sexo
```{r}
oc_sexo2023.1 <- svyby(~V2007, ~VD4002, dadosPNADc2023.1, svymean, na.rm = T)
oc_sexo2023.1
```

b) Rendimento médio mensal por sexo.
```{r}
rend_med_mensal_sexo2023.1 <- svyby(~VD4020, ~V2007, dadosPNADc2023.1, svymean, na.rm = T)

rend_med_mensal_sexo2023.1
```

c) Distribuição de pessoas desocupadas por faixa etária.
```{r}
dadosPNADc2023.1 <-update(dadosPNADc2023.1, Idade = case_when(
  V2009 %in% 14:17 ~ "14-17",
  V2009 %in% 18:24 ~ "18-24", 
  V2009 %in% 25:39 ~ "25-39", 
  V2009 %in% 40:59 ~ "40-59", 
  V2009 > 59 ~ "60+")
)

desoc_idade2023.1 <- svyby(~Idade, ~VD4002, dadosPNADc2023.1, svymean, na.rm = T)

desoc_idade2023.1
```

d) Rendimento médio mensal por faixa etária.
```{r}
rend_med_mensal_idade2023.1 <- svyby(~VD4020, ~Idade, dadosPNADc2023.1, svymean, na.rm = T)
rend_med_mensal_idade2023.1
```


=-=-=-=-=-= QUESTÃO 02 =-=-=-=-=-=

```{r}
soma_divisao_por_2 <- function(a, b) {
  resultado <- (a + b) / 2
  return(resultado)
}

soma_divisao_por_2(3, 2)
```

=-=-=-=-=-= QUESTÃO 03 =-=-=-=-=-=
a
```{r}
media <- 90
desvio_padrao <- 10
limite <- 100

probabilidade <- 1 - pnorm(limite, mean = media, sd = desvio_padrao)
probabilidade
```

b
```{r}
media <- 10
variancia <- 36
limite <- 5

desvio_padrao <- sqrt(variancia)

probabilidade <- pnorm(limite, mean = media, sd = desvio_padrao, lower.tail = FALSE)
probabilidade
```

c
```{r}
media <- 10
variancia <- 36
limite_inferior <- 4
limite_superior <- 16

desvio_padrao <- sqrt(variancia)

probabilidade_inferior <- pnorm(limite_inferior, mean = media, sd = desvio_padrao)
probabilidade_superior <- pnorm(limite_superior, mean = media, sd = desvio_padrao)

probabilidade <- probabilidade_superior - probabilidade_inferior
probabilidade
```


=-=-=-=-=-= QUESTÃO 04 =-=-=-=-=-=

```{r}
media <- 45
desvio_padrao <- 12
total_compradores <- 200
```

a
```{r}
# Entre 24 e 54 minutos
limite_inferior_a <- 24
limite_superior_a <- 54

probabilidade_a <- pnorm(limite_superior_a, mean = media, sd = desvio_padrao) - pnorm(limite_inferior_a, mean = media, sd = desvio_padrao)
compradores_esperados_a <- probabilidade_a * total_compradores

print(probabilidade_a)
print(compradores_esperados_a)
```


b
```{r}
# Mais de 39 minutos
limite_superior_b <- 39

probabilidade_b <- 1 - pnorm(limite_superior_b, mean = media, sd = desvio_padrao)
compradores_esperados_b <- probabilidade_b * total_compradores

print(probabilidade_b)
print(compradores_esperados_b)
```


=-=-=-=-=-= QUESTÃO 05 =-=-=-=-=-=

```{r}
#install.packages("lmtest")
library(lmtest)
```


```{r}
dados_rental <- read_dta("X:/metodos-computacionais-economia/Listas/02/RENTAL.dta")
```

a) Quais sinais você espera para B1 e B2?
Espera-se que o coeficiente estimado para o logaritmo do total da população da cidade B1 tenha um sinal positivo. Isso indica que um aumento no tamanho da população da cidade está relacionado a um aumento no aluguel médio mensal. Essa relação positiva pode ser explicada pelo fato de que uma população maior geralmente implica em uma maior demanda por unidades de aluguel, o que pode levar a um aumento nos preços dos aluguéis.

Quanto ao coeficiente estimado para o logaritmo da população de estudantes como um percentual da população total B2, não é possível afirmar com certeza o sinal esperado. A direção dessa relação dependerá de vários fatores, como a oferta e demanda de unidades de aluguel específicas para estudantes na cidade, a disponibilidade de moradias estudantis e outros fatores contextuais. Portanto, o sinal esperado para B2 pode ser positivo ou negativo, dependendo das características específicas da cidade e do mercado imobiliário local.

```{r}
modelo <- lm(log(rent) ~ log(pop) + log(enroll) + rent, data = dados_rental)
modelo
```

b) Estime o modelo acima, a partir da base de dados de 1990 de 64 cidades com universidades
do arquivo RENTAL.dta (Stata)
```{r}
coeftest(modelo)
```

```{r}
summary(modelo)
```


(c) Interprete os resultados estimados (Significância global, individual, R^2 e coerência dos sinais)

O valor-p do teste F é < 2.2e-16, o que indica que o modelo como um todo é estatisticamente significativo na explicação da variável dependente (aluguel médio mensal).


O coeficiente estimado para log(pop) não é estatisticamente significativo, pois o valor-p é 0.1730 (> 0.05). Isso significa que não há evidência suficiente para afirmar que a população da cidade influencia significativamente o aluguel médio mensal.

O coeficiente estimado para log(enroll) não é estatisticamente significativo, pois o valor-p é 0.0574 (> 0.05). Isso significa que não há evidência suficiente para afirmar que a população de estudantes como um percentual da população total influencia significativamente o aluguel médio mensal.

O coeficiente estimado para rent é estatisticamente significativo, pois o valor-p é < 2.2e-16 (< 0.05). Isso significa que o aluguel anteriormente cobrado tem uma relação significativa com o aluguel médio mensal.


O coeficiente estimado para log(pop) tem um sinal negativo, como era esperado. No entanto, não é estatisticamente significativo.

O coeficiente estimado para log(enroll) tem um sinal positivo, também como era esperado. No entanto, não é estatisticamente significativo.

O coeficiente estimado para rent tem um sinal positivo e é estatisticamente significativo. Isso indica que o aluguel anteriormente cobrado está positivamente relacionado com o aluguel médio mensal.

Portanto, com base nos resultados estimados, concluímos que o modelo como um todo é estatisticamente significativo na explicação do aluguel médio mensal. No entanto, individualmente, as variáveis log(pop) e log(enroll) não são estatisticamente significativas. O aluguel anteriormente cobrado (rent) tem um efeito positivo significativo no aluguel médio mensal.



d) O que está errado com a seguinte afirmação: “Um aumento de 10% na população está associado a um aumento de cerca de 6,6% no aluguel”?

No modelo estimado, o coeficiente estimado para a variável log(pop) é -0.01839. Isso significa que um aumento de 1% na população está associado a uma diminuição de cerca de 0.01839 unidades no logaritmo do aluguel médio mensal.
Portanto, o sinal do coeficiente indica que um aumento na população está associado a uma diminuição no aluguel médio mensal, e não a um aumento como afirmado na afirmação incorreta.


e) O modelo é globalmente ajustado? Justifique.

que aproximadamente 95.34% da variabilidade do aluguel médio mensal é explicada pelas variáveis independentes incluídas no modelo.

Além disso, o valor-p do teste F é < 2.2e-16, o que indica que o modelo como um todo é estatisticamente significativo na explicação da variável dependente (aluguel médio mensal).

Com base nesses resultados, podemos concluir que o modelo é globalmente ajustado. O R-quadrado ajustado indica que uma porcentagem significativa da variabilidade do aluguel médio mensal é explicada pelas variáveis independentes incluídas no modelo. Além disso, o valor-p do teste F sugere que o modelo como um todo é estatisticamente significativo.



=-=-=-=-=-= QUESTÃO 06 =-=-=-=-=-=

```{r}
nerlove <- read_excel("X:/metodos-computacionais-economia/Listas/02/nerlove.xlsx")
nerlove <- nerlove[,1:5]
attach(nerlove)
```

a) Interprete os resultados obtidos.
```{r}
regm_nerlove <- lm(log(TC)~log(Q)+log(PL)+log(PF)+log(PK))

resultados<-c(summary(regm_nerlove))

resultados
```

Analisando a regressão múltipla percebe-se que somente as variáveis Produto (Q) e Preço do Combustível (PF) foram estatisticamente significantes. 
Vale ressaltar que todas as outras variáveis em ceteris paribus, uma variação de 1% na variável Produto (Q) gera uma variação de 0,72091% na variável Custo (TC).
Vale ressaltar que todas as outras variáveis em ceteris paribus, uma variação de 1% na variável Preço do Combustível (PF) gera uma variação de 0,42581% na variável Custo (TC)

b) O modelo é globalmente ajustado? Justifique.
Analisando a regressão múltipla, percebe-se que pelo test T, o p-valor foi < 2.2e-16, logo o modelo global é estatisticamente  significante.
Analisando o R^2,as variáveis independetes são explicadas em 92,6% nas variações da variável Custo (CT).

c) Use o pacote rgl para esboçar um Gráfico 3D com as variáveis PREÇO DO CAPITAL (PK),
PREÇO DO TRABALHO (PL) e PREÇO DO COMBUSTÍVEL (PF).
```{r}
plot3d(PK, PL, PF)
```

d) Analise a coerência dos sinais dos estimadores.
Analisando a regressão, os sinais apresentados dos estimadores pelas variáveis Produto (Q) e Preço do Combustível (PF) são adequados e esperados, visto que, que quanto maior o volume produzido ou unidades produzidas, maior será o custo da produção. Logo quanto maior o preço do combustível, maior será o custo da produção.


=-=-=-=-=-= QUESTÃO 07 =-=-=-=-=-=
```{r}
#install.packages("haven")
library(haven)
```

```{r}
dados <- read_dta("X:/metodos-computacionais-economia/Listas/02/RETURN.dta")
```

a
```{r}
modelo <- lm(return ~ dkr + eps + netinc + salary, data = dados)

summary(modelo)
```

O coeficiente estimado para o intercepto é de -14.370216. Isso representa o valor estimado do retorno das ações quando todas as variáveis independentes (dkr, eps, netinc, salary) são iguais a zero. No entanto, é importante notar que o valor do intercepto pode não ter uma interpretação prática direta neste contexto específico.

O coeficiente estimado para a variável dkr é de 0.320544. Isso significa que, mantendo todas as outras variáveis constantes, um aumento de uma unidade na variável dkr está associado a um aumento esperado de 0.320544 nas unidades de retorno das ações. No entanto, o valor p (0.113) indica que essa relação não é estatisticamente significativa a um nível de significância de 0,05.

O coeficiente estimado para a variável eps é de 0.042699. Isso indica que, mantendo todas as outras variáveis constantes, um aumento de uma unidade em eps está associado a um aumento esperado de 0.042699 nas unidades de retorno das ações. No entanto, o valor p (0.586) indica que essa relação não é estatisticamente significativa a um nível de significância de 0,05.

O coeficiente estimado para a variável netinc é de -0.005109. Isso significa que, mantendo todas as outras variáveis constantes, um aumento de uma unidade em netinc está associado a uma diminuição esperada de 0.005109 nas unidades de retorno das ações. No entanto, o valor p (0.276) indica que essa relação não é estatisticamente significativa a um nível de significância de 0,05.

O coeficiente estimado para a variável salary é de 0.003499. Isso indica que, mantendo todas as outras variáveis constantes, um aumento de uma unidade em salary está associado a um aumento esperado de 0.003499 nas unidades de retorno das ações. No entanto, o valor p (0.113) indica que essa relação não é estatisticamente significativa a um nível de significância de 0,05.

O valor de R-quadrado ajustado é baixo (0.01143), indicando que as variáveis independentes incluídas no modelo têm um poder limitado para explicar a variabilidade do retorno das ações.


b) As variáveis explicativas são conjuntamente significantes ao nível de 5%? Alguma variável
explicativa é individualmente significante?

Com base no teste F, com 4 graus de liberdade no numerador (número de variáveis explicativas) e 137 graus de liberdade no denominador (número de observações menos o número de variáveis explicativas). O valor p associado ao teste F é 0.2347.
Como o valor p (0.2347) é maior que 0,05, não temos evidências suficientes para rejeitar a hipótese nula de que as variáveis explicativas não são conjuntamente significativas ao nível de significância de 5%. Portanto, com base nos resultados, as variáveis explicativas não são estatisticamente significativas em conjunto para explicar o retorno das ações.

Em relação à significância individual das variáveis explicativas, podemos avaliar os valores p associados a cada coeficiente estimado. No modelo fornecido, os valores p para as variáveis dkr, eps, netinc e salary são todos maiores que 0,05. Isso indica que nenhuma das variáveis explicativas é estatisticamente significante individualmente ao nível de significância de 5%.



c) Agora estime o modelo anterior usando a forma log para netinc e salary
```{r}
modelo_log <- lm(return ~ dkr + eps + log(netinc) + salary, data = dados)
modelo_log
```
Observando as mudanças nos coeficientes, podemos notar que houve algumas diferenças nos valores estimados. No entanto, sem informações adicionais, como os valores-p associados aos coeficientes do modelo original, não é possível concluir se essas mudanças são estatisticamente significativas ou se têm um impacto substancial nas conclusões do item (a).



d) Em geral, a evidência da previsibilidade dos retornos é forte ou fraca?
Com base nos resultados do modelo de regressão apresentado, não é possível determinar a força ou a fraqueza da evidência de previsibilidade dos retornos. Isso ocorre porque nenhum dos coeficientes das variáveis explicativas (dkr, eps, log(netinc) e salary) é estatisticamente significativo ao nível de 5% (considerando o valor p).
