---
title: "Universidade Federal do Ceará (UFC/Sobral)"
subtitle: "Aula 12 - Métodos Computacionais Aplicados"
author: "Prof. Weligton Gomes"
date: "29/05/2023"
output: 
  pdf_document: 
    latex_engine: xelatex
---

```{r setup, include=FALSE}
knitr::opts_chunk$set(echo = TRUE)
```

```{r}
options(scipen=999)
```

# Importação de Bases de Dados no R.

```{r}
#install.packages("PNADcIBGE")
#install.packages("survey")
#install.packages("dplyr")
#install.packages("SIPDIBGE")
#library(SIPDIBGE)

library(PNADcIBGE)
library(survey)
library(dplyr)
```


# Importação de Microdados da PNAD Contínua do IBGE

## Importação Online
A função get_pnadc permite o download, leitura, rotulação e criação do objeto do plano amostral da pesquisa. Esta função pode ser usada para microdados trimestrais e anuais.

## Argumentos da função get_pnadc:

help("get_pnadc")

get_pnadc(
  year,
  quarter = NULL,
  interview = NULL,
  topic = NULL,
  vars = NULL,
  defyear = NULL,
  defperiod = NULL,
  labels = TRUE,
  deflator = TRUE,
  design = TRUE,
  savedir = tempdir()
)

##  Argumentos da função get_pnadc:

1) year: O ano dos dados a serem baixados. Deve ser um número entre 2012 e o ano atual. Vetor não aceito.

2) quarter: O trimestre do ano dos dados a serem baixados. Deve ser numeração de 1 a 4. Vetor não aceito. Se NULL, o número da entrevista ou do tópico deve ser fornecido.

3) interview: O número da entrevista dos dados a serem baixados. Deve ser numeração de 1 a 5. Vetor não aceito. Usando esta opção, obterá dados anuais por entrevista. Se NULL, trimestre ou número do tópico deve ser fornecido.

4) topic: O trimestre relacionado ao tópico dos dados a serem baixados. Deve ser numeração de 1 a 4. Vetor não aceito. Usando esta opção, obterá dados anuais por tópico. Se NULL, trimestre ou número da entrevista deve ser fornecido.

5) vars: Vetor de nomes de variáveis a serem mantidos para análise. O padrão é manter todas as variáveis.

6) defyear: O ano dos dados do deflator a serem baixados para microdados anuais. Deve ser um número entre 2017 e o último ano disponível. Vetor não aceito. Se NULL, o ano deflator será definido como o último ano disponível para microdados de entrevista, ou igual ao ano para microdados de tópico. Quando o trimestre for definido, este argumento será ignorado. Este argumento será usado somente se o deflator foi definido como TRUE.

7) defperiod: O período trimestral dos dados do deflator a serem baixados para microdados anuais por tópico. Deve ser numeração de 1 a 4. Vetor não aceito. Se NULL, o período deflator será definido como igual ao tópico. Quando o trimestre ou entrevista for definido, este argumento será ignorado. Este argumento será usado somente se o deflator foi definido como TRUE.

8) labels: Valor lógico. Se TRUE, as variáveis categóricas serão apresentadas como fatores com rótulos correspondentes ao dicionário da pesquisa.

9) deflator: Valor lógico. Se TRUE, as variáveis do deflator estarão disponíveis para uso nos microdados.

10) design: Valor lógico. Se TRUE, retornará um objeto da classe survey.design ou svyrep.design. É altamente recomendável manter este parâmetro como TRUE para análise posterior. Se FALSE, apenas os microdados serão retornados.

11) savedir: Diretório para salvar os dados baixados. O padrão é usar um diretório temporário.

# Microdados trimestrais
A importação dos microdados anuais através da função get_pnadc é muito simples. Basta indicar o ano e o trimestre dos dados desejados nos argumentos da função. Abaixo um exemplo de como importar os microdados do 1º trimestre de 2023:

```{r}
dadosPNADc <- get_pnadc(year = 2023, quarter = 1, 
                        labels=TRUE, deflator=TRUE, 
                        design=TRUE, savedir=tempdir())
```
```{r}
# Liberar Memória
gc(verbose=FALSE, reset=FALSE, full=TRUE)
```

Por exemplo, um usuário que deseje trabalhar apenas com as variáveis de Condição em relação à força de trabalho (VD4001) e Condição de ocupação (VD4002) do 1º trimestre de 2023, pode utilizar o argumento "vars" parece selecionar apenas estas variáveis:

```{r}
dadosPNADc_brutos <- get_pnadc(year = 2023, quarter = 1, 
                        labels=TRUE, deflator=TRUE, 
                        design=FALSE, savedir=tempdir())
```

```{r}
# Liberar Memória
gc(verbose=FALSE, reset=FALSE, full=TRUE)
```

```{r}
# dadosPNADc <- get_pnadc(year = 2023, quarter = 1, 
#                        vars=c("VD4001","VD4002"), labels=TRUE, 
#                        deflator=TRUE, design=TRUE, savedir=tempdir())
```

Caso o usuário não queira trabalhar com este objeto, ele pode escolher a opção "design = FALSE" para baixar os microdados brutos:

```{r}
# dadosPNADc_brutos <- get_pnadc(year = 2023, quarter = 1, 
#                               vars = c("VD4001", "VD4002"), 
#                               design = FALSE)
```

Para baixar dados sem rótulo "labels = FALSE":

```{r}
#dadosPNADc_brutos_sem <- get_pnadc(year = 2023, quarter = 1, 
#                                   vars = c("VD4001", "VD4002"), 
#                                   design = FALSE, labels = FALSE)
```

# Microdados anuais

Além dos microdados trimestrais, a função get_pnadc também permite a importação dos microdados anuais.
```{r}
dadosPNADc_anual <- get_pnadc(year = 2019, interview = 1)
```

## Exemplo de Análise de Dados com o Pacote Survey

```{r}
pnadc.svy <- get_pnadc(year=2023, quarter=1, 
                       vars=c("VD4001","VD4002"), 
                       defyear=2023, defperiod=1, 
                       labels=TRUE, deflator=TRUE, 
                       design=TRUE, savedir=tempdir())
```

## Cálculo da proporção de pessoas empregadas e desempregadas

```{r}
if (!is.null(pnadc.svy)) survey::svymean(x=~VD4002, 
                                         design=pnadc.svy, na.rm=TRUE)
```

# Cálculo da média de horas dedicadas ao cuidado de pessoas ou tarefas domésticas

```{r}
pnadc.svy2 <- get_pnadc(year=2019, interview=1, 
                        vars=c("V4112","V4121B"), 
                        defyear=2023, 
                        defperiod=1,labels=TRUE, 
                        deflator=TRUE, design=TRUE, 
                        savedir=tempdir())

if (!is.null(pnadc.svy2)) survey::svymean(x=~V4121B, 
                                          design=pnadc.svy2, na.rm=TRUE)
```

# Calculando proporção de telefone celular para uso pessoal com acesso à internet

```{r}
pnadc.svy3 <- get_pnadc(year=2019, topic=4, 
                        vars=c("S07006","S07007"), defyear=2023, 
                        defperiod=1, labels=TRUE, deflator=TRUE, 
                        design=TRUE, savedir=tempdir())

if (!is.null(pnadc.svy3)) survey::svymean(x=~S07007, 
                                          design=pnadc.svy3, 
                                          na.rm=TRUE)

```

NOTA: precisamos usar o til (~) na frente das variáveis, isso porque o pacote usa a sintaxe base R de atribuição de variáveis com base em fórmulas.

# Análise com pacote survey

O pacote survey é um pacote criado especificamente para análise e modelagem de dados provenientes de pesquisas com estes tipos de planos amostrais.

Variável - Descrição

UF - Unidade da Federação
V2007 - Sexo
V2009 - Idade do morador na data de referência
V2010 - Cor ou raça
V3007 - Já concluiu algum outro curso de graduação?
VD3004 - Nível de instrução mais elevado alcançado (pessoas de 5 anos ou mais de idade)
VD3005 - Anos de estudo (pessoas de 5 anos ou mais de idade) padronizado para o Ensino fundamental - SISTEMA DE 9 ANOS
VD4001 - Condição em relação à força de trabalho na semana de referência para pessoas de 14 anos ou mais de idade
VD4002 - Condição de ocupação na semana de referência para pessoas de 14 anos ou mais de idade
VD4020 - Rendimento mensal efetivo de todos os trabalhos para pessoas de 14 anos ou mais de idade (apenas para pessoas que receberam em dinheiro, produtos ou mercadorias em qualquer trabalho)
VD4035 - Horas efetivamente trabalhadas na semana de referência em todos os trabalhos para pessoas de 14 anos ou mais de idade


# Estimando Totais
A função do pacote para a estimação de totais populacionais é a svytotal. Sua sintaxe precisa de três parâmetros principais:

1) O nome da variável que se deseja calcular o total, precedido por um ~;
2) O nome do objeto do plano amostral;
3) A opção na.rm = T, que remove as observações onde a variável é não-aplicável.


Observação: o comando keep.names = FALSE - Evita a repetição dos labels das variáveis de forma duplicada.

```{r}
totalrenda <- svytotal(~VD4020, dadosPNADc, keep.names = FALSE, 
                       na.rm = TRUE)
totalrenda
```

Além da estimativa do total da renda efetiva, o comando também retorna o erro padrão (SE) dessa estimativa. A partir desse resultado, também é possível calcular coeficientes de variação e intervalos de confiança para a estimativa:

CV = Desvio Padrão / Média

```{r}
cv(totalrenda)
```

Interpretação: VD4020 = 0.01752518 - Em média, os desvios atingem, em relação à média, 1,8% do valor desta.

```{r}
confint(totalrenda) #intervalo de confiança de 95% (padrão)
confint(totalrenda, level= .99) #intervalo de confiança de 99%
```

# Variáveis Categóricas

Também é possível estimar totais populacionais de categorias, utilizando variáveis categóricas, como o sexo:

```{r}
totalsexo <- svytotal(~V2007, dadosPNADc, na.rm = T)
totalsexo
```

E estimar o total de mais de uma variável categórica no mesmo código, separando com o operador +:

```{r}
totalsexoraca <- svytotal(~V2007 + V2010, dadosPNADc, 
                          keep.names = FALSE, na.rm = T)
totalsexoraca
```

Também é possível estimar o total resultante do cruzamento de duas ou mais variáveis categóricas, com a função interaction:

```{r}
totalsexoEraca <- svytotal(~interaction(V2007, V2010), 
                           dadosPNADc, na.rm = T)
round(ftable(totalsexoEraca))
```

# Estimando Médias
A média de uma variável numérica é estimada através da função svymean, que possui uma sintaxe idêntica à svytotal. O exemplo do total da renda efetiva pode ser facilmente reescrito para médias:

```{r}
#Rendimento mensal efetivo de todos os trabalhos
mediarenda <- svymean(~VD4020, dadosPNADc, na.rm = T)

#Rendimento mensal habitual do trabalho principal 
mediarenda1 <- svymean(~VD4016, dadosPNADc, na.rm = T)
mediarenda1

#Rendimento mensal efetivo do trabalho principal
mediarenda2 <- svymean(~VD4017, dadosPNADc, na.rm = T) 
mediarenda2

#Rendimento mensal habitual de todos os trabalhos
mediarenda3 <- svymean(~VD4019, dadosPNADc, na.rm = T) 
mediarenda3
```

# Estimando Proporções
Utilizando variáveis categóricas, é possível estimar a frequência relativa de cada categoria. Isso pode ser feito também através da função svymean, com uma sintaxe análoga à utilizada para estimar os totais das categorias.

```{r}
propsexo <- svymean(~V2007, dadosPNADc, na.rm = T)
propsexo
```

Da mesma forma, podemos estimar a proporção de mais de uma variável:

```{r}
propsexoraca <- svymean(~V2007 + V2010, dadosPNADc, keep.names = FALSE, na.rm = T)
propsexoraca 
```


E estimando a proporção de um cruzamento de duas ou mais variáveis com a função interaction

```{r}
propsexoEraca <- svymean(~ interaction(V2007, V2010), dadosPNADc, na.rm = T)
ftable(propsexoEraca)
```

# Estimando Razões
Além das proporções, também é possível estimar razões entre duas variáveis. Um exemplo de razão é a taxa de desocupação divulgada pelo IBGE: ela é a razão entre o total de pessoas desocupadas pelo total de pessoas na força de trabalho. A função para estimar razões é a svyratio

```{r}
txdesocup <- svyratio(~VD4002 == "Pessoas desocupadas",
                      ~VD4001 == "Pessoas na força de trabalho", 
                      dadosPNADc, na.rm = T)
txdesocup
```


```{r}
cv(txdesocup)
confint(txdesocup)

confint(svymean(~VD4002,dadosPNADc, na.rm=T),level=.99)
```

# Estimando Medianas e Quantis
Medianas e quantis de variáveis numéricas são estimados através da função svyquantile. Para calcular a mediana, basta utilizar quantiles = .5:

```{r}
medianarenda <- svyquantile(~VD4020, dadosPNADc, quantiles = .5, na.rm = T)
medianarenda
```

A partir disto, podemos inferir que metade dos brasileiros que têm renda, possuem renda de até 1200 reais.

Diferentemente das anteriores, a função svyquantile não retorna como default o erro padrão das estimativas.

Para obtê-los, é necessário utilizar o parâmetro ci = TRUE

```{r}
medianarenda <- svyquantile(~VD4020, dadosPNADc, quantiles = .5, na.rm = T, ci = TRUE)
medianarenda
SE(medianarenda)
cv(medianarenda)
```

Além disso, é possível calcular vários quantis simultaneamente, colocando um vetor na opção quantiles.

```{r}
quantisrenda <- svyquantile(~VD4020, dadosPNADc, quantiles = c(.1,.25,.5,.75,.9), na.rm = T)
quantisrenda
```

# Análise para o Estado do Ceará - UF=="Ceará"

## Taxa de desocupação por sexo - Ceará

```{r}
desoc_sexo_ce <- svyby(~V2007, ~VD4002, subset(dadosPNADc, UF == "Ceará"), svymean, na.rm = T)
```

## Rendimento médio mensal por sexo - Ceará

```{r}
rend_med_mensal_sexo_ce <- svyby(~VD4020, ~V2007, subset(dadosPNADc, UF == "Ceará"), svymean, na.rm = T)
```

## Distribuição de pessoas desocupadas por faixa etária
```{r}
dadosPNADc<-update(dadosPNADc, Idade = case_when(
  V2009 %in% 14:17 ~ "14-17",
  V2009 %in% 18:24 ~ "18-24", 
  V2009 %in% 25:39 ~ "25-39", 
  V2009 %in% 40:59 ~ "40-59", 
  V2009 > 59 ~ "60+")
)
```

```{r}
desoc_idade_ce <- svyby(~Idade, ~VD4002, subset(dadosPNADc, UF == "Ceará"), svymean, na.rm = T)
```

## Rendimento médio mensal por faixa etária - Ceará

```{r}
rend_med_mensal_idade_ce <- svyby(~VD4020, ~Idade, subset(dadosPNADc, UF == "Ceará"), svymean, na.rm = T)
```
